臺灣高等法院臺南分院刑事判決　　　　　　九十一年度上更(一)字第一九號　　潛
　　　上　訴　人
　　　即　被　告　乙　○　○
　　　選任辯護人　鄭　慶　海　律師
右上訴人因違反水土保持法等案件，不服臺灣臺南地方法院八十八年度訴字第一○三
號中華民國八十八年六月四日第一審判決（起訴案號：臺灣臺南地方法院檢察署八十
七年度偵字第一二三六七號），提起上訴，經判決後，由最高法院發回更審，本院判
決如左：
      主      文
原判決撤銷。
乙○○在國有林區未經同意擅自墾殖，致生毀損水土保持之處理與維護設施，處有期
徒刑陸月，如易科罰金以佰元折算壹日。
如附圖標示Ａ林地上私設磚造暨混合鋼筋水泥之排水溝、排水涵洞，均沒收。
      事      實
一、乙○○因墾殖其所有果園急需排水系統及儲水設施，竟意圖為自己不法之利益，
    自民國（下同）八十六年間起，將原臺灣省農林廳林務局嘉義林區管理處玉井工
    作站（下稱玉井工作站）所管理，位在臺南縣玉井事業區八十五林班處之國有林
    區之一般林地，未經同意擅自鳩工墾殖如附圖標示Ａ、Ｂ、Ｃ、Ｄ等區林地，因
    而濫墾竊佔該國有林地總面積達○‧九四公頃，並在如附圖標示Ａ區林地上以磚
    造混合水泥鋼筋私設排水溝、排水涵洞，預供其農地排水及蓄水灌溉之用，且毀
    損如附圖標示Ａ、Ｂ、Ｃ、Ｄ等區林地上相思樹約一百五十二株，光蠟樹約十一
    株，致生損害於國家及毀損水土保持之處理與維護設施。嗣八十七年八月十七日
    上午，其正鳩工以挖土機將相思樹鏟入土內時，為玉井工作站巡視員丙○○當場
    查獲制止。
二、經玉井工作站訴由臺南縣警察局玉井分局報請臺灣臺南地方法院檢察署檢察官偵
    查起訴。
      理      由
一、訊據上訴人即被告乙○○矢口否認有竊佔、毀損及違反水土保持法等犯行，辯稱
    ：伊於八十六年前一直在台南市工作，嗣父親陳崑河過世後始接手經營上開果園
    ，接手後並未變更果園原狀，也未砍代周邊相思樹林，更未挖掘土石或設立工作
    物，僅為保持水土將原有之土溝翻造為水泥溝，且係在相鄰土地邊界上云云。
二、經查：
(一)前揭被告如何為上開竊佔國有林地，及毀損相思樹林暨破壞水土保持之犯罪事實
    ，迭據證人即玉井工作站巡視員丙○○先後在歷次偵審中證述不移，據證人丙○
    ○於偵查中證稱：「八十七年八月十七日，我巡山到八十五林班地，發現整八十
    五林班的地被開墾了，我們原種相思樹、光蠟樹．．被土石所淹沒了，當時現有
    一台挖土機，有一工人，乙○○在場監工，指揮工作，我叫他別再挖土地了，他
    說挖土是為了排水。」（見偵查卷第十二頁反面、第十三頁），於原審更明確指
    稱：八十七年八月十七日早上十點，伊到系爭林班地巡查，看見被告指揮所僱請
    的挖土機在挖土、挖樹及拓寬道路，伊向前制止，被告不聽猶繼續挖掘，這些都
    是被告所做，被告父親生前並未做這些工程或濫墾情形，又伊看到被告上揭行為
    後，就報請測量，因一直沒有時間，所以等到測量好以後才報警處理等語（見一
    審卷第四十三頁反面、第四十四頁正反面），並有證人丙○○於案發日之員工出
    勤簽到退簿及職務上所填載護管報告表影本可證（見本院上訴卷第七十一、七十
    二頁），被告於警訊時亦坦承：排水溝（如附圖標示Ａ林地上之排水溝）是其於
    八十六年三月間，以水泥整修水溝等事（見警卷第四頁），且經檢察官、原審及
    本院前審履勘現場結果，證實上揭林地右側有一土築水壩，現場有以施作不久之
    鋼筋水泥築成之大型排水涵洞，和以磚塊和水泥砌成之水路，及大量磚塊堆置，
    北側有一新挖的垂直坡地，附近山壁被削平泥土裸露，大量林木被砍伐之事實，
    亦有各該勘驗筆錄及現場照片二十張存卷可佐（見偵查第三十五至四十四頁、一
    審卷第六十頁反面、本院上訴卷第七十頁），而被佔用如附圖標示Ａ、Ｂ、Ｃ、
    Ｄ等區林地，均屬林務局管轄之玉井事業區第八十五林班地，面積達○‧九四公
    頃，復據玉井工作站技術士葉崇誠、甲○○測量完峻，有測量成果位置圖及被告
    濫墾地相關位置圖各一份存卷為憑（見警卷第十四頁、本院上更一卷第九十一頁
    ），依玉井工作站提出該區被害地林立木材積調查表所示，被害林木相思樹約一
    百五十二株，光蠟樹約十一株（見警卷第六至九頁），並有被告濫墾相思樹、光
    蠟樹造林地之照片可稽（見警卷第十六、十八頁），觀諸上開國有林地邊坡上裸
    露之土坡，不僅已遭嚴重破壞，且不無呈九十度之斜坡，土坡上又無任何植栽等
    情研判，應屬挖土機等大型工具新近大面積開挖所致，已足生毀損水土保持之處
    理與維護設施；又上開被濫墾之邊坡旁水路攸關被告農地之排水，現場又除被告
    農地緊臨外，只有玉井工作站之林班地，被告猶謂非其鳩工破壞，孰誰能信？被
    告有濫墾情事及為自己不法利益之意圖無疑。
(二)被告雖辯稱：丙○○於巡山時所看到之挖土機是電力公司在現場埋設電線桿云云
    ，丙○○指稱：「我看到挖土機時，是乙○○請挖土機在挖土，開墾準備耕作的
    ，我在現場沒看到台電人員。」「我看到時，挖土機正在將樹木挖倒，再以原有
    土石掩蓋樹木。」「看到他正在指揮現場之挖土機將現場之林木埋入土裡，並當
    場制止，他答應我會將挖土機拖下山去。」（見偵查卷第十三頁反面、第十四頁
    、第頁、第三十頁反面、第三十一頁），並據證人即台灣電力股份有限公司（下
    稱台電公司）員工李俊賢於原審證稱：現場沒有看到挖土機（見一審卷第四十三
    頁反面），是被告所辯不足採信。又證人李俊賢雖在原審及本院前審結證稱：伊
    於八十七年八月十七日早上九點半，因被告之母親申請裝設電錶，伊有和一承攬
    裝設電錶之水電行陳姓男子前往勘驗現場並裝設電錶，並沒有看到玉井工作站巡
    視員丙○○在場，也沒有看到附近有挖土機，且也不可能當天繪圖好並裝設電桿
    及電錶並送電云云（見一審卷第四十三頁正反面、本院上訴卷第四十八頁），然
    以證人李俊賢證言，充其量僅足說明上開果園附近，曾因台電公司供輸電路裝設
    電桿而有施工之情形，尚不足證明系爭土地附近遭大片挖掘濫墾，及設置水路等
    工作物，係因台電公司施工所造成，況證人李俊賢到達現場時間，與玉井工作站
    巡視員丙○○到現場時間相差半小時，兼以各人職司工作不同，復囿於記憶程度
    ，事後描述所見現場狀況不一致，亦非無可能，是證人李俊賢所言尚難據為有利
    被告之認定。
(三)被告再辯稱：巡視員丙○○因巡山不力，曾於八十七年度遭記大過一次，因被告
    父親陳崑河生前在上開土地有濫墾及私設工作物情形，丙○○如疏於舉發，恐有
    再受記大過之處分而遭撤職，乃不得已任意虛構於八十七年八月十七日，發現被
    告有濫墾國有林地之事實云云，業為證人丙○○堅詞否認，並進而證稱：因有人
    檢舉，伊於八十七年八月十七日，巡山到達系爭林班地附近時，看見被告在現場
    監督挖土機挖土，被告向伊說是為了排水才挖土，上揭林班地是被告父親死後，
    才開始挖掘的等語（見一審卷第九十三頁），雖證人丙○○所稱當天電線桿還放
    在地上未起與實情不合，容係因日久記憶不清所致，尚難憑此即推認彼所為證
    言全然不足採信。再稽之臺灣省農林廳林務局嘉義林區管理處函稱：「本處技術
    士丙○○，於七十八年七月至八十四年十二月擔任林班巡視員期間，遭陳水旺君
    竊佔林地，未予查報，於八十七年受記一大過處分，依林務局各林區管理處士級
    人員管理要點第九～（六）規定，同一年度內受處分累積大過三次未依規定抵銷
    或一次記二大過者，應予解僱，該員如在同一年度再遭記大過處分，仍尚未達解
    僱標準」，有該處八十八年四月十七日八八嘉人字第四九四三號函附於原審卷足
    參（見一審卷第七十一頁），顯見證人丙○○縱因疏未於八十七年度檢舉被告濫
    墾情事，亦尚未達應予解僱之程度，況舉發濫墾國有林地，係每一位巡視員之主
    要責任，茲被告既未能提出證人丙○○確有於八十七年八月十七日前，即發現系
    爭濫墾林地情形，而不予舉發之積極證據供法院查核，且證人丙○○與被告又互
    不認識，更無何仇隙，衡情亦無虛捏事實構陷被告之必要，益徵證人丙○○所供
    應屬實情，足為認定被告犯罪之證據。
(四)本件被告墾殖如附圖標示Ａ、Ｂ、Ｃ、Ｄ等區林地，及地上設置排水溝、排水涵
    洞，係本院依被告請求「函請玉井工作站指派測量人員依原審判決附圖所示濫墾
    地指界確定被告使用之界址。」（見本院上更一卷第五十七頁），會同玉井工作
    站相關人員現場勘查指界（見本院上更一卷第七十六頁），並指示玉井工作站技
    術士甲○○按被告指明位置，以ＧＰＳ（衛星定位儀）測定座標後，以該站技術
    士葉崇誠（現已死亡）測量之成果位置圖放大一千五百倍，將各接收點標示於圖
    面上，測量繪製而成，有該被告濫墾地相關位置圖各一份存卷為憑（見本院上更
    一卷第八十九至九十一頁），被告請求函請台南縣玉井地政事務所再予測量，核
    非必要。另證人丙○○於警訊時雖證稱：該國有林班地原種植相思樹與光蠟樹可
    能被乙○○濫墾後埋於地下（見警卷第一頁反面），行政院農業委員會林業試驗
    所中埔分所九十一年三月六日函示：「相思樹（根株直徑十六公分至三六公分）
    及光蠟樹（根株直徑二十公分至二十二公分）直徑推算，其心材應已成形，該兩
    樹種又係屬中上耐腐朽樹種，故置入土中三年六個月，應不致發生腐朽而無法尋
    覓之程度。」，然據被告於警訊時供承：於八十六年十二月種植時，就沒有看見
    （見警卷第三頁反面、第四頁），且案發查獲檢發之玉井工作站巡視員丙○○現
    罹患精神分裂症，有迷失方向、自言自語、講話文不對題，有其家屬之陳情書可
    按（見本院上更二卷第四十九、五十頁），測量之玉井工作站技術士葉崇誠，據
    被告稱亦已死亡（見本院上更二卷第五十六頁），是被告之辯護人請求：「由被
    告自備挖土機，依照丙○○所指示之地理位置挖掘找尋相思樹及光蠟樹之存在，
    是否有如玉井工作站提出被害地林立木材積調查表記載，被害林木相思樹約一百
    五十二株，光蠟樹約十一株」（見本院上更二卷第二十九頁），則無法達成，並
    因上開事證已明，亦非必要。
(五)綜上各情，參互觀之，足認被告前開所辯，核屬畏罪卸責之詞，不足採信。本件
    事證已臻明確，被告犯行洵堪認定。
三、按森林法第五十一條第一項為刑法第三百二十條第二項之特別規定，依特別法優
    於普通法之法律競合關係，即不再論以刑法竊佔罪。而被告行為後，森林法第五
    十一條於八十七年五月二十七日修正公布，經比較新舊森林法第五十一條規定，
    以修正前森林法第五十一條對被告較為有利，依刑法第二條第一項但書規定，應
    適用修正前森林法第五十一條規定。被告墾殖如附圖標示Ａ、Ｂ、Ｃ、Ｄ等區，
    因而濫墾竊佔該國有林地總面積達○‧九四公頃，並在其上以磚造混合水泥鋼筋
    私設排水溝、排水涵洞預供其農地排水及蓄水灌溉之用，已足生毀損水土保持之
    處理與維護設施。核其所為，係犯刑法第三百五十四條毀損罪、水土保持法第三
    十二條第一項前段在國有林區未經同意擅自墾殖致生毀損水土保持之處理與維護
    設施罪及修正前森林法第五十一條第一項於他人森林內擅自墾殖及設置工作物罪
    。所犯上開三罪間，互有方法結果之牽連關係，應從一重按水土保持法第三十二
    條第一項前段之罪處斷。公訴人雖漏未論列被告違反森林法第五十一條第一項之
    罪，惟因與已起訴各罪具有裁判上一罪之牽連犯關係，自為起訴效力所及，本院
    自應併予審理；又公訴人認被告並犯有竊佔罪，亦有未洽。原審認被告罪證明確
    ，因予論罪科刑，固非無見；惟原判決認被告亦犯有竊佔罪，自有未當。被告上
    訴意旨，否認犯罪，並指摘原判決不當，雖非可取；但原判決既有可議，自屬無
    可維持，應由本院將原判決撤銷改判。爰審酌被告之素行、犯罪之動機、目的、
    方法、所得利益、所生危害、及其犯後態度等一切情狀，量處有期徒刑陸月，以
    資懲儆。查刑法第四十一條原規定得易科罰金之範圍為最重本刑三年以下有期徒
    刑之罪，業於九十年一月四日修正，於同年一月十二日公布施行，將得易科罰金
    之適用範圍擴大為最重本刑五年以下有期徒刑之罪，自以修正後之新法較為有利
    ，依刑法第二條第一項規定，自適用修正後之新法規定，被告所犯之罪為最重本
    刑五年以下有期徒刑之罪，應予諭知如易科罰金以三百元折算一日。另附圖標示
    Ａ林地上所示，被告私設磚造暨混合鋼筋水泥之排水溝、排水涵洞等工作物，併
    依水土保持法第三十二條第五項規定予以宣告沒收。
四、另公訴意旨略以：被告在系爭林班地私設土壩截取山溝水流，預供其果園蓄水灌
    溉用，亦犯本罪云云部分。經查該土壩，經本院現場履勘結果，係附圖標示Ｂ
    區林地內土壩部分，非屬Ｂ區全部土地，有被告濫墾地相關位置圖可參（見本院
    上更一卷第九十一頁），玉井工作站巡山測量人員葉崇誠在本院前審履勘時，認
    係附圖標示Ｂ區部分（見本院上訴卷第六十七頁反面），顯然有誤。而此土壩部
    分，確係被告父親陳崑河經合法程序申請獲准後自費設置乙情，既有聲請書、臺
    灣省農林廳林務局楠濃林區管理處七十五年十一月二十日七五楠經第○一八一五
    號函、臺灣省農林廳林務局嘉義林區管理處七十九年六月十九日七九嘉治字第○
    七九七七號函等影本可證（見偵查卷第十六至十九頁），足認該土壩確係被告父
    親陳崑河所築設，而非被告接手後再興築，被告未為此部分犯罪至明，惟因公訴
    人認與上開論罪部分，具有實質上一罪之關係，依審判不可分之原則，爰不另為
    無罪之諭知。
五、據上論斷，應依刑事訴訟法第三百六十九條第一項前段、第三百六十四條、第二
    百九十九條第一項前段，水土保持法第三十二條一第項前段、第五項，修正前森
    林法第五十一條第一項，刑法第二條第一項、第十一條前段、第三百五十四條、
    第五十五條、第四十一條第一項前段，罰金罰鍰提高標準條例第一條前段、第二
    項，判決如主文。
本案經檢察官林炎昇到庭執行職務。
中  華  民  國      九十一      年      十二      月        四          日
                                臺灣高等法院臺南分院刑事第一庭
                                    審判長法官  茆    臺    雲
                                          法官  李    文    福
                                          法官  蔡    長    林
右正本證明與原本無異。
如不服本判決，應於判決送達後十日內向本院提出上訴狀，其未敘述理由者並應於提
出上訴狀後十日內向本院補提理由書（應附繕本）。
                                    法院書記官  李    培    薇
中  華  民  國      九十一      年      十二      月        五          日
附錄本案論罪科刑法條全文：
水土保持法第三十二條第一項：
  在公有或私人山坡地或國、公有林區或他人私有林區內未經同意擅自墾殖、占用或
從事第八條第一項第二款至第五款之開發、經營或使用，致生水土流失或毀損水土保
持之理與維護設施者，處六月以上五年以下有期徒刑，得併科新臺幣六十萬元以下罰
金。但其情節輕微，顯可憫恕者，得減輕或免除其刑。
